【裁判字號】    89,台上,2396
【裁判日期】    890504
【裁判案由】    偽造文書
【裁判全文】
最高法院刑事判決                              八十九年度台上字第二三九六號
    上  訴  人  甲○○
    選任辯護人  於傳鴻律師
右上訴人因偽造文書案件，不服台灣高等法院中華民國八十七年二月二十七日第二審
判決（八十六年度上訴字第六二六四號，起訴案號：台灣台北地方法院檢察署八十五
年度偵字第八○○一號），提起上訴，本院判決如左：
    主  文
原判決撤銷，發回台灣高等法院。
    理  由
本件原判決認定上訴人甲○○(一)、於民國八十二年七月二十日召集每會新台幣（下同
）二萬元之民間互助會，會期至八十五年六月二十日止，標會地點為台北市○○街一
號，共募集會員（含會首）計四十五會，每月二十日標會，每逢二、六、十月之五日
各加標一次，採內標制，並自八十二年七月二十日開始標會（除會首外，再加標一次
）。(二)、於八十三年四月十五日召集每會二萬元之民間互助會，會期至八十六年九月
十五日止，標會地點同上址，共募集會員（含會首）計四十三會，每月十五日標會，
採內標制，並自八十三年四月十五日開始標會（除會首外，再加標一次）。詎上訴人
竟意圖為自己不法之所有，基於概括之犯意，於八十四年九月二十日，偽造第一會會
員鄭金鳳之署押，藉以偽造鄭金鳳名義之標單一紙，並於同日持以行使，以四千二百
元標得該次會款，足以生損害於鄭金鳳，並使鄭金鳳及其他活會會員陷於錯誤，而將
該次會款合計約十八萬九千六百元（不含死會會員三十三會）交與上訴人。又於八十
三年十月十五日，偽造第二會會員林進吉之署押，藉以偽造林進吉名義之標單一紙，
並於同日持以行使，以五千九百元標得該次會款，足以生損害於林進吉，並使林進吉
及其他活會會員陷於錯誤，而將該次會款合計約五十萬零七千六百元（不含死會會員
七會）交與上訴人。嗣上訴人逃匿無蹤，各會員始知受騙等情，因而維持第一審論處
上訴人連續行使偽造私文書罪刑之判決，駁回上訴人在第二審之上訴，固非無見。
惟查(一)、有罪之判決書，須將認定之犯罪事實詳記於事實欄，然後於理由內逐一說明
其憑以認定之證據，使事實與理由兩相一致，方為合法。原判決於事實認定：「上訴
人於民國八十二年七月二十日召集民間互助會，會期至八十五年六月二十日止，共募
集會員（含會首）計四十五會，每月二十日標會，每逢二、六、十月之五日各加標一
次，並自八十二年七月二十日開始標會（除會首外，再加標一次）」。理由中則採告
訴人林清秀於偵查中指稱：「八十二年七月二十日起的會，最後在八十五年六月時應
僅剩下四個活會，但卻有五個活會，其中一個被偷標，是鄭金鳳八十四年九月二十日
被以四千二百元之標金偷標」（原判決正本第二頁正面第十二行至第十五行），為論
罪科刑之依據之一。惟依原審所認定之上開事實計算，上開互助會至八十五年六月間
，應僅剩下八十五年六月五日加標及同年月二十日最後一會（即共僅剩二會），與原
判決理由所載即告訴人林清秀上開指稱內容不符，原判決事實之記載與理由之說明既
不相適合，已有判決事實與理由矛盾之違法。且上開事實與理由不符之矛盾，與告訴
人等之指述是否屬實，至有關係，原審未予詳細究明率行判決，亦嫌速斷。(二)、犯罪
事實應依證據認定之，無證據不得推定其犯罪事實，刑事訴訟法第一百五十四條定有
明文。且認定事實所憑之證據，須實際存在，就該案卷宗不難考見者，始克當之。倘
判決書內所記載之證據，與卷宗內筆錄或文件之內容不相適合，則其判決之根據，實
際上並不存在，自屬採證違法。原判決認定上訴人偽造鄭金鳳、林進吉二人名義之標
單，係以前開事實，業據告訴人林清秀、莊靜子、莊坤山（原判決誤載為莊崑山）、
林秀姿、鄭文庭、吳罔市、王秀絹、林進吉指訴綦詳，並經證人楊春美、郭文龍結證
明確，且有互助會單及建物登記謄本在卷可稽，為其論據。然查原判決理由中所載前
開告訴人及證人等，於偵審中均只證稱上訴人有偷標互助會情事，惟未證稱上訴人有
以鄭金鳳、林進吉二人之名義填寫標單。且林進吉於偵審中均指稱：「上訴人冒標林
寶雪的會，上訴人對我說八十三年十月十五日，標了五千九百元，但上訴人對其他人
說我標了五千九百元，事實上我沒標。」（偵查卷第十九頁背面、訴字第一四二一號
卷第十九頁背面）；證人楊春美於同日偵查中證稱：「上訴人告訴我說八十三年十月
十五日是林進吉以五千九百元標得。」（偵查卷第二十頁）；林進吉並於第一審證稱
：「我是拿莊坤山的會單與我的會單對照得知（即上訴人偷標其互助會）。」（訴字
第一四二一號卷第十九頁背面）；又證人即鄭金鳳之配偶郭文龍於偵查中證稱：鄭金
鳳的會是其在負責，其查悉上訴人冒標鄭金鳳之互助會，係由莊坤山所記載之會單對
照得知（偵查卷第二十六頁背面、訴字第一四二一號卷第二十頁）。由林進吉、楊春
美、郭文龍三人上開所陳內容可知，其等之所以查悉上訴人冒標鄭金鳳、林進吉之互
助會，係因其等以各自之會單對照莊坤山之會單，或對照上訴人向各會員陳稱何人得
標之差異而查悉，是否足以證明上訴人確有偽造鄭金鳳、林進吉二人標單情事，尚待
釐清。原判決理由中所載上開為論罪科刑之證據，如何足以證明上訴人確有偽造鄭金
鳳、林進吉二人名義之標單，原審未詳予究明，遽為不利於上訴人之認定，亦有可議
。上訴意旨指摘原判決不當，尚非全無理由，應認有撤銷發回更審之原因。
據上論結，應依刑事訴訟法第三百九十七條、第四百零一條，判決如主文
中      華      民      國    八十九    年      五      月      四      日
                              最高法院刑事第五庭
                                  審判長法官  董  明  霈
                                        法官  丁  錦  清
                                        法官  林  茂  雄
                                        法官  王  居  財
                                        法官  張  祺  祥
      右正本證明與原本無異
                                              書  記  官
中      華      民      國    八十九    年      五      月     十一     日


司法院資訊處製作；財團法人民間司法改革基金會備份。
